【裁判字號】    96,聲判,203
【裁判日期】    970122
【裁判案由】    聲請交付審判
【裁判全文】
臺灣臺北地方法院刑事裁定             96年度聲判字第203號
    聲  請  人  甲○○
    即告訴人    乙○○
    上  二  人  陳適庸  律師
    共同代理人
    被      告  己○○
                        國民
                丙○○
                        號5樓.
                戊○○
                        國民
                丁○○
                        之1
                        國民
上列聲請人即告訴人因被告等人詐欺等案件，不服臺灣高等法院
檢察署檢察長中華民國96年11月9日96年度上聲議字第5477號駁
回聲請再議之處分（原不起訴處分案號：臺灣臺北地方法院檢察
署96年度偵續三字第3號），聲請交付審判，本院裁定如下：
    主      文
聲請駁回。
    理      由
一、本件聲請人即告訴人甲○○、乙○○前以被告己○○、丙○○、戊○○及丁○○等人涉犯詐欺等罪嫌向臺灣臺北地方法
    院檢察署檢察官提出告訴，經該署檢察官於民國96年9月5日
    以96年度偵續三字第3號為不起訴處分後，聲請人不服而聲
    請再議，復經臺灣高等法院檢察署檢察長認再議無理由，而
    於96年11月9日以96年度上聲議字第5477號處分駁回再議，
    聲請人係於同年11月20日收受處分書，並於11月30日具狀向
    本院聲請交付審判等情，業經本院調閱上開卷宗核閱無訛，
    並有卷內本院收文章戳可稽，其提出交付審判，尚未逾10日
    之法定期間，併予敘明。
二、聲請意旨詳如附件刑事聲請交付審判狀影本。
三、惟按被告未經審判證明有罪確定前，推定其為無罪。犯罪事
    實應依證據認定之，無證據不得認定犯罪事實。刑事訴訟法
    第154條定有明文。次按告訴人之告訴，係以使被告受刑事
    訴追為目的，是其陳述是否與事實相符，仍應調查其他證據
    以資審認；認定不利於被告之事實，須依積極證據，苟積極
    證據不足為不利被告事實之認定時，即應為有利於被告之認
    定，更不必有何有利之證據（最高法院52年臺上字第1300號
    、30年上字第816號判例參照）；事實之認定，應憑證據，
    如未能發現相當證據，或證據不足以證明，自不能以推測或
    擬制之方法，為裁判基礎（最高法院40年臺上字第86號判例
    參照）；認定犯罪事實，所憑之證據，雖不以直接證據為限
    ，間接證據亦包括在內，然無論直接或間接證據，其為訴訟
    上之證明，須於通常一般之人均不致於有所懷疑，而得確信
    其為真實之程度者，始得據之為有罪之認定，倘其證明尚未
    達到此一程度，而有合理性懷疑之存在時，即無從為有罪之
    認定（最高法院76年臺上字第4986號判例參照）。
四、且按告訴人不服上級法院檢察署檢察官或檢察總長認再議為
    無理由而駁回之處分者，固得於接受處分書後10日內委任律
    師提出理由狀，向該管第一審法院聲請交付審判，惟法院認
    交付審判之聲請不合法或無理由者，應駁回其聲請，此參刑
    事訴訟法第258條之1、第258條之3第2項前段之規定即明。
    而按民國91年1月17日三讀通過，同年2月8日公布之刑事訴
    訟法第258條之1係參考德國刑事訴訟法第172條第2項之規定
    及日本刑事訴訟法第262條准起訴之規定，增訂「聲請法院
    交付審判制度」，即告訴人於不服上級檢察署之駁回處分者
    ，得向法院聲請交付審判，其目的係為對於檢察官起訴裁量
    之制衡，除貫徹檢察機關內部檢察一體之原則所含有之內部
    監督機制外，另宜有檢察機關以外之監督機制，由法院保有
    最終審查權而介入審查，以提供告訴人多一層救濟途徑（刑
    事訴訟法第258條之2立法理由參照），促使檢察官對於不起
    訴處分為最慎重之篩選，審慎運用其不起訴裁量權。從而，
    本條之適用，一方面係強制告訴人先循檢察機關內部之監督
    機制救濟無效果後，始由法院為之，另方面法院有最終審查
    權，亦促使檢察機關內部省視其不起訴處分是否妥當。故交
    付審判之制度雖賦予法院於告訴人交付審判之聲請裁定准否
    前，可依同法第258條之3第3項規定為「必要之調查」，然
    法院於審查交付審判之聲請有無理由時，應以審酌告訴人所
    指摘不利於被告之事證未經檢察機關詳為調查或斟酌，或不
    起訴處分書所載理由違背經驗法則、論理法則及證據法則為
    限，方符本條係為制衡檢察官起訴裁量權之立法意旨（法院
    辦理刑事訴訟案件應行注意事項第134條參照）。且按刑事
    訴訟法第258條之3第3項規定法院審查聲請交付審判案件時
    「得為必要之調查」，其調查證據之範圍，自應以偵查中曾
    顯現之證據為限；而同法第260條對於不起訴處分已確定或
    緩起訴處分期滿未經撤銷者得再行起訴之規定，其立法理由
    說明該條所謂不起訴處分已確定者，包括「聲請法院交付審
    判復經駁回者」之情形在內，是前述「得為必要之調查」，
    其調查證據範圍，更應以偵查中曾顯現之證據為限，不得就
    告訴人新提出之證據再為調查，亦不得蒐集偵查卷以外之證
    據，否則，將與刑事訴訟法第260條之再行起訴規定，混淆
    不清，亦將使法院兼任檢察官而有回復「糾問制度」之虞（
    法院辦理刑事訴訟案件應行注意事項第13 4條參照）；且法
    院裁定交付審判，即如同檢察官提起公訴使案件進入審判程
    序，是法院裁定交付審判之前提，必須偵查卷內所存證據已
    符合刑事訴訟法第251條第1項規定「足認被告有犯罪嫌疑」
    即檢察官應提起公訴之情形，亦即該案件已經跨越起訴門檻
    ，否則，縱或法院對於檢察官所認定之基礎事實有不同判斷
    ，但如該案件仍須另行蒐證偵查始能判斷應否交付審判者，
    因交付審判審查制度並無如同再議救濟制度得為發回原檢察
    官續行偵查之設計，法院仍應依同法第258條之3第2項前段
    規定，以聲請無理由裁定駁回。
五、經查：
（一）聲請人請求交付審判質疑，依萌安公司與費爾茲餅乾店所
      簽訂之契約觀之，雖足認萌安公司確已取得費爾茲餅乾店
      在台經營費爾茲餅乾店各式產品之總代理權及招收加盟店
      ；然尚非萌安公司獲得費爾茲餅乾店之特許經銷權後，即
      可馬上開放加盟，大量收取權利金。須由萌安公司直營5
      至10家店，營運2至3年後，方可開放加盟，且開放加盟必
      須經過美國費爾茲餅乾公司書面同意。被告丙○○、己○○二人故意隱匿其與費爾茲餅乾店所訂立特許總經銷契約
      中，關於開放加盟之限制，對外誑稱參加加盟即可獲得高
      利潤報酬，致告訴人陷於錯誤交付新台幣（以下同）一百
      二十五萬元權利金及總營業額百分之六之專利金；因認被
      告丙○○、己○○二人該當詐欺及侵占罪嫌。
      惟查，觀諸特許總經銷契約第6條及第15條之約定，係要
      求萌安公司於88年10月31日前，需成立5個店單位（STORE
      UNINTS）由萌安公司設立並經營（店單位之計算係以店面
      大小、設備及產品樣式與多寡區分成旗鑑店、餅乾店、擴
      充產品線小亭、小亭及餐車等五個等級，分別為3、2.5、
      2、1.5、1個店單位），在89年10月31日前，需成立12.5
      個店單位，在88年10月31日以後到成立12.5個店單位以前
      ，美國費爾茲餅乾店同意萌安公司可在特許經銷領域內，
      指定一個以上之特許總經銷商或加盟店，然需事先取得美
      國費爾茲餅乾店之書面同意，美國費爾茲餅乾店亦不得無
      理拒絕，萌安公司本此分別於88年1月15日設立臺中市第
      一廣場店、88年2月5日成立西門町分公司、88年2月9日成
      立臺北市八德分公司，並於同年5月1日開幕，成為旗鑑店
      88年3月7日在新竹中興百貨公司設立專櫃、88年4月13
      日成立高雄站前分公司，並於同年5月8日開幕、88年5
      月4日在環亞百貨公司設立專櫃、88年7月1日設立南京分
      公司，並於同年月17日開幕、88年7月22日在桃園台茂購
      物中心設立專櫃、88年10月1日在臺北市新光三越信義店
      百貨公司設立專櫃。萌安公司復於上開期間之88年6月8日
      ，應八德店投資人之要求，將投資人於八德店之出資共計
      1305萬元，充作另成立費爾茲公司之股金，其中175萬元
      繳回萌安公司當作權利金，餘款則交予萌安八德分公司做
      加盟主長期投資，以保障八德店投資人之出資權益等情，
      除經被告等供陳詳盡，亦核與證人王雅政、陳世昌、范愛
      嫻等人於檢察官偵查中證述情節，及告訴人乙○○於檢察
      官偵查中供述情節，均大致相符；足徵被告等人邀請告訴
      人投資時，並未保證獲利，且上開費爾茲餅乾店已達特許
      總經銷契約規定之88年10月31日前5個店單位之要求，縱
      使萌安公司在88年10月31前未得美國費爾茲餅乾店之同意
      即指定費爾茲公司為加盟店，違反特許總經銷契約，亦難
      據以推論被告等人以萌安公司名義於召集大眾投資費爾茲
      餅乾任何一家店之時，有何詐欺犯行，就此部分自應認被
      告等罪嫌有所不足。又查，告訴人等所投資之款項，業經
      全數投入八德店之營運，況任何之投資計劃，均有其未來
      之願景與理想，投資者經過評估，認有可為，再付諸實行
      ，乃創業之常態。然經濟上之投資，本受到國家政策、未
      來市場、天災人禍，甚至於全球經濟、世界局勢等不確定
      性因素及環境之影響，各項投資固存在著風險，此亦為投
      資人所知悉。職是，被告等人並不保證必定獲利，亦不保
      證一經投資人出資且負擔裝潢營運、開店費用，即可獲得
      合理利潤，此由契約第5條明文「損益分配」之方式可明
      ，自應認定係告訴人等已經過審慎思慮而下之抉擇，尚難
      以日後之經營不善，告訴人等投資款項未獲利益，即認定
      被告等人有詐欺及侵占之犯意及犯行。
（二）聲請人請求交付審判所質疑，被告等4人未依法召開股東
      會，選任董事、監察人，逕向臺北市政府建設局申請登記
      被告丁○○為費爾茲公司負責人，即有損害於主管機關掌
      管公司登記資料之正確性；因認被告等該當行使使公務員
      登載不實文書罪嫌云云。
      惟查，被告等人於89年2月間已應告訴人等之要求，於同
      年5月7日召開費爾茲公司第一次股東會時；另告訴人等人
      亦自承投資之初並未講好要用何種形式投資，只知道出錢
      投資就好，其他由被告等人負責，足見其等對八德店應如
      何營運並無定見；且告訴人等於88年年初亦同意交出身分
      證影本與印章予被告等辦理公司設立登記與股東登記，而
      之後告訴人等收到公司股東名冊，並於89年2月間要求被
      告丙○○召開股東會，以及於89年5月7日第一次股東會召
      開時，亦未對股東名冊或董監事人選提出質疑，或者採取
      任何法律途徑。而且直至八德店虧損後，告訴人等與被告
      等就虧損如何解決，以及投資金錢如何處理乙事沒有共識
      後，告訴人等始開始爭執八德店成立公司之事，並進而訴
      訟，以此觀之，自難認告訴人等對於被告等成立費爾茲公
      司，並選任被告丁○○擔任負責人等事實，全然不知。況
      且八德店成立公司乙事，對告訴人等並非全無保障，且亦
      不違告訴人等投資之始對八德店營運之意見；被告等人基
      於管理八德店之立場，並依告訴人等之利益成立費爾茲公
      司，進而選任被告丁○○為負責人，應無偽造文書之嫌。
六、綜上所述，本件核屬民事糾葛，聲請人雖認被告丙○○、己○○涉有詐欺、侵占及被告等4人涉有行使使公務員登載不
    實文書罪，並請求交付審判，惟原不起訴處分書及駁回再議
    處分書業已調查說明，認為無積極證據證明被告犯罪，其犯
    罪嫌疑不足，依刑事訴訟法第252條第10款之規定，原檢察
    官及臺灣高等法院檢察署檢察長分別予以不起訴處分及駁回
    再議之聲請。而本院對照偵查卷內資料，尚未符合刑事訴訟
    法第251 條第1項規定「足認被告有犯罪嫌疑」檢察官應提
    起公訴之情形，則原處分以此為由，認被告犯罪嫌疑不足，
    於法並無違誤，本件聲請交付審判意旨仍執前詞，對於原處
    分加以指摘求予審判，非有理由，應予駁回。
據上論斷，依刑事訴訟法第258 條之3 第2 項前段，裁定如主文
。
中    華    民    國    97    年    1    月    22    日
                  刑事第七庭  審判長法  官     梁耀鑌
                                    法  官     徐淑芬
                                    法  官     許泰誠
上正本證明與原本無異。
本裁定不得抗告。
                                    書記官     張漪蕙
中    華    民    國    97    年    1     月    23    日


司法院資訊處製作；財團法人民間司法改革基金會備份。
